【裁判字號】    98,台上,6013
【裁判日期】    981015
【裁判案由】    偽造文書
【裁判全文】
最高法院刑事判決            九十八年度台上字第六０一三號
上  訴  人  台灣高等法院台中分院檢察署檢察官
被      告  甲○○
            乙○○
上列上訴人因被告等偽造文書案件，不服台灣高等法院台中分院
中華民國九十六年五月十日第二審更審判決（九十六年度上更(一)
字第六號，起訴案號：台灣彰化地方法院檢察署九十一年度偵字
第七七二二、八一九三號），提起上訴，本院判決如下：
    主  文
上訴駁回。
    理  由
按刑事訴訟法第三百七十七條規定：上訴於第三審法院，非以判
決違背法令為理由，不得為之。是提起第三審上訴，應以原判決
違背法令為理由，係屬法定要件；如果上訴理由書狀並未依據卷
內訴訟資料，具體指摘原判決不適用何種法則或如何適用不當，
或所指摘原判決違法情事，顯與法律規定得為第三審上訴理由之
違法情形不相適合時，均應認其上訴為違背法律上之程式，予以
駁回。本件原判決就檢察官公訴意旨略以：被告甲○○於民國八
十九年四月十三日，以其配偶張惠齡之名義，與告訴人陳富貴約
定購買告訴人所有坐落於彰化縣埤頭鄉○○段第六四六、六四七
、六五一地號土地應有部分九分之二之所有權，告訴人須於八十
九年十一月十日土地所有權登記完成時，將地上物拆除完畢，嗣
因告訴人未依約定準時將地上物拆除，雙方發生糾紛，詎甲○○
與被告乙○○竟基於共同犯意之聯絡，未取得告訴人之同意，由
乙○○擅自偽造告訴人之印章一枚，並在實施區域計畫地區自用
農舍建造執照申請書內所附上揭土地之照片、切結書（二份）及
設計圖上蓋章，而偽以「陳富貴」名義製作實施區域計畫地區自
用農舍建造執照申請書、鄉公所確無農舍證明書及切結書等文件
，再將上揭文件持交不知情之埤頭鄉公所職員謝耿洲行使，該鄉
公所遂於九十年二月二十三日核發埤鄉建字第一六二二號業主陳
富貴之自用農舍建造執照，而足以生損害於告訴人。嗣因甲○○
在該土地興建房屋，為告訴人知悉，進而查知上情等情。因認被
告等均涉有刑法第二百十六條、第二百十條之行使偽造私文書罪
嫌云云。經審理結果，認被告等之犯罪不能證明，因而維持第一
審諭知被告等無罪之判決，駁回檢察官在第二審之上訴，已依據
卷內資料詳予說明其證據取捨及判斷之理由。從形式上觀察，原
判決並無足以影響判決本旨之違法情形存在。檢察官上訴意旨略
稱：(一)法務部調查局鑑定通知書鑑定結果欄載稱：「甲類印文與
乙類印文形體相合、特徵相符，研判可能出於同一印章；惟由於
缺乏蓋出乙類印文之印章實物參對，故依所送資料之比對情形研
提前揭推斷性意見，供請參考」等旨，似謂甲類印文（即被告等
辦理興建農舍建照申請書上「陳富貴」印文）與乙類印文（即彰
化縣北斗地政事務所函送之系爭土地辦理分割資料上「陳富貴」
印文）是否確係出於同一印章，尚需乙類印文之印章實物比對。
而本件辦理申請土地分割之木質印章，既於分割登記前已由告訴
人取回，告訴人復指稱被告等申請興建農舍建照之印章係偽刻，
自應命告訴人提出其取回之木質印章，再送請比對，始足釐清實
情。原判決既認定告訴人曾提出木質印章一枚，再以印鑑章換回
等情，則該枚木質印章究在何處？現由何人持有或保管？若已滅
失，因何事由？最後持有者為何人？原審未為調查，復未於判決
為必要之說明，自有應於審判期日調查之證據而未予調查及理由
不備之違法。(二)本件待證事實為告訴人於訂立土地買賣契約時，
有無口頭同意以其名義申請自用農舍建照，及告訴人有無將印章
交付乙○○。而上揭九十年度偵字第三六六０號偽造文書案件偵
查中，對張惠齡、乙○○、告訴人及謝瑞英實施測謊鑑定所擬之
發問題組，失之簡略，相關程序之基本要件能否謂無瑕疵，不無
研求餘地，自可指出缺失再送測謊，以求詳盡。原審排除測謊鑑
定報告，未再為查證，核與經驗法則及論理法則相違。再原判決
認上揭測謊鑑定可供審判上參酌，復忽略其他不利被告之證據，
併有理由矛盾及不適用法則之違法。(三)原判決認告訴人曾以印鑑
章將土地分割資料上蓋用之「陳富貴」楷體印文之印章換回，再
參諸日常生活經驗，一般人對自己之印章，均會妥為保管，該楷
體印文之木質印章又無失竊之紀錄，被告等焉能輕易取得該枚印
章，並蓋用於自用農舍建照申請資料上？因認乙○○所為其申請
資料所使用之印章，係告訴人所交付之辯解，應堪採信。惟原判
決未審酌鮮有人會因印章不見而向警方報案，又忽略以電腦仿刻
之可能，自與經驗法則相違。(四)原審經比較內政部警政署刑事警
察局（下稱刑事警察局）與法務部調查局之鑑定方法及說明，採
納刑事警察局之鑑定報告為本件認定之證據。惟何種鑑定方法精
密而較可採，事涉專業，原審未傳喚專家證人或鑑定證人予以詢
明，復未引用專業文獻，逕行判斷鑑定報告，以何者為可採，自
有判決不備理由之違法。(五)乙○○與羅淑貞於上揭九十年度偵字
第三六六０號偽造文書案件偵查中分別供（證）稱告訴人將本件
第一審卷內所附「陳富貴」印章交付乙○○辦理本件申請農舍建
築執照，然第一審將印章、農舍建築執照申請書及土地分割等資
料送請法務部調查局鑑定結果，農舍建築執照申請書資料之印文
與印章之印文不同。原審未再送測謊鑑定，亦未命提出專業評估
意見，以判斷何鑑定報告可採，原判決亦有證據調查未盡之違法
等語。按證據之憑信力如何，事實審法院本有斟酌取捨之權。苟
其取捨，不違反經驗法則或論理法則，不得任意指為違法，而據
為適法之第三審上訴理由。經查，本件原判決依憑證人張惠齡、
謝瑞英、游素端分別於偵查、第一審與台灣彰化地方法院檢察署
九十年度偵字第三六六０號偽造文書案件偵查中之證言，及被告
甲○○之供詞，暨張惠齡與告訴人陳富貴間之不動產買賣契約書
、彰化縣北斗地政事務所九十二年三月五日函所附土地辦理分割
之登記申請書、土地複丈申請書、彰化縣埤頭鄉公所九十二年一
月十四日函所附自用農舍建照相關申請資料等證據。資以認定：
甲○○辯稱伊向告訴人購買農地，依農業用地興建農舍辦法第三
條之規定，於買賣後二年內不得申請農舍，與乙○○在第一審所
稱告訴人售予甲○○之土地，於所有權移轉登記後二年內禁建等
語，均非虛妄；告訴人主張不知被告等以其名義申請興建農舍，
應係事後反悔，見該約定未載明書面，故為爭執之詞，自無足取
。並依據告訴人於上揭九十年度偵字第三六六０號案件偵查中之
指訴，及游素端、謝瑞英分別於同上偵查案件、本件第一審、上
訴審之證詞，暨彰化縣埤頭鄉○○段第六五一、六五一之一、六
五一之二、六五一之三等地號土地辦理分割登記之登記申請書上
「陳富貴」印文等卷內資料，說明告訴人所稱除印鑑章之外，未
曾寄放任何印章予謝瑞英云云，與事實不符，不足憑採。且敘明
：法務部調查局、刑事警察局分別對「陳富貴」印文、印章所為
鑑定之結果，刑事警察局之鑑定報告，如何得為本件認定之證據
；乙○○曾陳稱係謝瑞英委託其申請上揭農舍建照執照，乃一時
之口誤，尚難資為不利於乙○○之認定；檢察官於上揭九十年度
偵字第三六六０號案件偵查中，將張惠齡、乙○○、告訴人、謝
瑞英交法務部調查局實施測謊鑑定之結果，何以尚難遽採為不利
於被告等論罪之判斷基礎等旨。所為論斷及說明，核與經驗法則
或論理法則，俱屬無違。又認定事實與如何適用法律，均屬法院
之職權範圍；鑑定人（機關）依據專業領域上之知識、技術或經
驗，就訴訟資料提出判斷意見，則在輔助法院為事實之正確判斷
。是鑑定人所提出之鑑定意見，僅為法院憑以形成心證眾多資料
之一種，雖可供法院參考，然並無拘束法院之效力。故法院於事
實之判斷，本於其生活經驗及知識，審查鑑定報告是否可採，或
綜合全案證據資料，就鑑定意見而為取捨，苟其判斷於證據法則
無違，均非違法。本件經原審將告訴人所共有座落彰化縣埤頭鄉
○○段第六五一、六五一之一、六五一之二、六五一之三地號辦
理土地分割登記資料，及彰化縣埤頭鄉公所九十二年一月十四日
函所附自用農舍建照申請資料，連同乙○○在第一審所提出「陳
富貴」之印章，送請刑事警察局鑑定結果，該局九十六年三月二
十日刑鑑字第０九六００三七五九七號鑑定書，已明白記載該二
文書上之「陳富貴」印文，與送鑑印章之印文相同（原審卷第五
十七、五十八頁）。原審憑此鑑定結果，及告訴人於九十年六月
七日在上揭九十年度偵字第三六六０號偽造文書案件偵查中自承
「我已經先拿另一個印鑑章到代書處換回之前交付給代書之木頭
章（該木頭章為辦理前述共有土地分割之用而交付），而印鑑證
明的印鑑章，現在在我這，而申請興建農舍執照之印章，就是之
前交給謝瑞英的印章」等語（偵字第三六六０號影印卷第十六頁
），並逐一剖析何以刑事警察局就本件相關印文之鑑定結果，較
之法務部調查局之鑑定為可採（原判決理由四(三)(四)），另敘明上
揭九十年度偵字第三六六０號偽造文書案件偵查中對張惠齡、乙
○○、告訴人及謝瑞英所實施之測謊鑑定，相關程序之基本要件
能否謂無瑕疵，已不無研求之餘地，尤不得採為有罪判決之唯一
依據等旨綦詳（原判決理由四(五)）。上訴意旨置原判決所為之明
白論斷於不顧，猶執已為原審指駁之陳詞爭辯，及對原審取捨證
據與判斷證據證明力之職權行使，指摘原判決有不適用法則、理
由不備、理由矛盾等違法，自非適法之第三審上訴理由。又刑事
訴訟法所稱依法應於審判期日調查之證據，係指與待證事實有重
要關係，在客觀上顯有調查必要性之證據而言，若所證明之事項
已臻明瞭，欠缺其調查之必要性，未為無益之調查，自無違法之
可言。本件原審於準備程序詢以有無證據請求調查時，檢察官答
稱「沒有」（原審卷第二十頁），於審理期日未請求調查何證據
，復未再提出其他證據供佐。原審認檢察官所提出之證據，並不
足以證明被告等犯罪，又無其他應依職權調查之事項，未為無益
之調查，亦無違法。檢察官其餘上訴意旨，以自己之說詞，謂原
判決有應於審判期日調查之證據而未予調查之違法等語，查非依
據卷內訴訟資料而為適法之指摘，殊非合法之第三審上訴理由。
衡以上述之說明，應認其上訴違背法律上之程式，予以駁回。
據上論結，應依刑事訴訟法第三百九十五條前段，判決如主文。
中    華    民    國  九十八  年    十    月   十五   日
                      最高法院刑事第十二庭
                          審判長法官  黃  一  鑫
                                法官  張  春  福
                                法官  林  勤  純
                                法官  李  錦  樑
                                法官  陳  國  文
      本件正本證明與原本無異
                                      書  記  官
中    華    民    國  九十八  年    十    月  二十一  日
                                                Ａ


司法院資訊處製作；財團法人民間司法改革基金會備份。
